【裁判字號】    98,上訴,109
【裁判日期】    981130
【裁判案由】    懲治走私條例
【裁判全文】
臺灣高等法院高雄分院刑事判決         98年度上訴字第109號
上  訴  人
即  被  告  丁○○
上列上訴人因違反懲治走私條例案件，不服臺灣高雄地方法院97
年度訴字第1294號中華民國97年12月9 日第一審判決（起訴案號
：臺灣高雄地方法院檢察署96年度偵字第35346 號），提起上訴
，本院判決如下：
     主  文
原判決關於丁○○部分撤銷。
丁○○無罪。
     理  由
一、公訴意旨略以：被告丁○○係「豐億6 號」漁船（編號：CT
    6-0980號）船員，被告丙○○為該船船長，被告甲○○、乙○○、呂啟丕（以上4 人均經本院為無罪判決確定）、陳金
    標（現由原審通緝中）等人均係該漁船船員，渠6 人明知私
    運進口物品其總額之完稅價格超過新臺幣（下同）10萬元或
    重量超過1,000 公斤者，為管制進口之物品，竟仍基於私運
    管制物品進口之犯意，於民國96年9 月21日13時30分許，駕
    駛「豐億6 號」漁船自高雄第二港口中和安檢所（下稱中和
    安檢所）報關出港展開捕魚作業，嗣於不詳時間，在東經11
    3 度10至15分、北緯20度15分附近之中華民國境外海域，向
    國籍、船名不詳之漁船，以不詳之代價，交易取得管制進口
    物品黑鯧7,990 公斤、皮刀8,530 公斤、四破魚2 萬2,490
    公斤、軟絲2, 500公斤、花枝7 萬1,325 公斤、海鰻4,220
    公斤、白口1 萬2,480 公斤、剝皮魚4,510 公斤、馬頭魚2,
    400 公斤、小章魚1 萬1,560 公斤、金線魚1 萬265 公斤、
    白斑2,600 公斤及白帶8,570 公斤，準備運回臺灣地區販賣
    牟利。嗣於同年11月4 日23時許，駕駛該船自中和安檢所報
    關進港，為行政院海岸巡防署海洋巡防總局第六岸巡總隊（
    下稱岸巡總隊）人員發現有異而盤檢查獲，並當場於船上扣
    得前開漁獲，數量多達169.44噸。因認被告丁○○涉犯懲治
    走私條例第2 條第1 項私運管制物品進口罪嫌等語。
二、公訴意旨認上訴人即被告（下稱被告）丁○○涉犯前開走私
    犯行，係以：(一)同案被告丙○○、甲○○、乙○○、呂啟丕
    、陳金標等5 人及被告丁○○於警詢及偵查中之供述；(二)證
    人即本案查獲人員（第六岸巡總隊情報官）陳志豪於偵查中
    之證述；(三)財政部關稅局97年1 月16日高普業字第09710008
    40號函、行政院公告之管制物品目及其數額及海關進口稅第
    三章則各1 紙；(四)漁船載運漁產品是否自行捕獲諮詢表、緝
    獲漁船走私漁產品協助諮詢電話傳真、第六岸巡總隊職務報
    告書、「豐億6 號」漁船進出港檢查表、返港及攜回管制貨
    物照片等件，為其論罪依據。
三、證據能力方面：
    按傳聞法則之重要理論依據，在於傳聞證據未經當事人之反
    對詰問予以核實，乃予排斥，惟若當事人已放棄對原供述人
    之反對詰問權，於法院審判時表明同意該等傳聞證據可作為
    證據，基於證據資料愈豐富，愈有助於真實發現之理念，並
    貫徹刑事訴訟法修法加重當事人進行主義之精神，確認當事
    人對於證據能力有處分權之制度，傳聞證據經當事人同意作
    為證據，法院認為適當者，亦得為證據。本件檢察官、被告
    丁○○於本院準備程序時已表示對於全案卷證所存證據均同
    意有證據能力（見本院卷第48至51頁），本院復斟酌該等證
    據並非非法取得，亦無證明力明顯過低之情形，以之作為證
    據，應屬適當，是依刑事訴訟法第159 條之5 第1 項規定，
    應認該等證據均得採為證據。
四、按犯罪事實應依證據認定之，無證據不得認定犯罪事實；不
    能證明被告犯罪者，應諭知無罪之判決，刑事訴訟法第154
    條第2 項、第301 條第1 項分別定有明文。又認定不利於被
    告之事實，須依積極證據，苟積極證據不足為不利於被告事
    實之認定時，即應為有利於被告之認定，更不必有何有利之
    證據；認定犯罪事實所憑之證據，雖不以直接證據為限，間
    接證據亦包括在內，然而無論直接或間接證據，其為訴訟上
    之證明，須於通常一般之人均不致有所懷疑，而得確信其為
    真實之程度者，始得據為有罪之認定，倘其證明尚未達到此
    一程度，而有合理之懷疑存在時，事實審法院復已就其心證
    上理由予以闡述，敘明其如何無從為有罪之確信，因而為無
    罪之判決，尚不得任意指為違法，最高法院著有30年度上字
    第816 號、76年度臺上字第4986號判例可資參照。
五、被告丁○○經合法通知，未於審理期日到庭，惟其於準備程
    序時固坦承擔任「豐億6 號」漁船船員，並於96年9 月21日
    13時30分許自中和安檢所報關出港後，於96年11月4 日23時
    許，載運前開漁獲報關進入臺灣地區之事實，然堅決否認有
    何私運管制物品進口之犯行，辯稱：前開漁獲並非購買而來
    ，而係「豐億6 號」漁船自行捕獲的等語。經查：
  (一)被告係「豐億6 號」漁船船員，被告丙○○為該船船長，陳
    金標為該船之大副，甲○○為輪機員，乙○○為廚師兼輪機
    員，呂啟丕則為該輪機長。其等於96年9 月21日13時30分許
    ，共同駕駛「豐億6 號」漁船自中和安檢所報關出港後，於
    96年11月4 日晚上23時許自中和安檢所報關入港，入港時「
    豐億6 號」上裝載有前開總重量約為169.44噸之漁獲等情，
    為被告丁○○所不爭執（見本院卷第131 至132 頁），復有
    漁船具（貨）領保管切結書、扣押物品目錄表、修改船筏進
    出港紀錄介面、「豐億6 號」機漁船（含船員）進出港檢查
    表、小港區漁會臨海新村魚市場進貨表、「豐億6 號」漁船
    出港檢查表、高雄市一百噸以上漁船進出港申請單、現場蒐
    證照片等件在卷可稽（依次見警卷第42頁、第43至44頁、第
    47至48頁、第49頁、第55至56頁、第58頁、第59頁、第60至
    106 頁），是此部分之事實，洵堪認定。
  (二)證人陳志豪雖於偵查中證稱：本件依他們5 人，不可能抓這
    麼多魚，也不可能處理漁獲，而是應該先冰存而已等語（見
    偵卷第32頁）。然本次「豐億6 號」漁船出海時，雖僅被告
    丁○○與丙○○、甲○○、乙○○、呂啟丕、陳金標等6 名
    臺灣籍船（長）員共同出海，惟「豐億6 號」漁船出海後，
    即向泉海仲介公司僱用大陸漁工12人，並於東經116 度，北
    緯20度15分處接駁上船；又因依我國法律規定，臺灣籍船員
    6 人僅能僱用3 名大陸船員，因「豐億6 號」漁船此次僱用
    12名大陸船員，不符法律規定，所以未報備等情，業據被告
    丙○○供陳甚詳（見警卷第2 頁、偵卷第19頁、原審卷第73
    至74頁），並經證人即同案被告呂啟丕、甲○○、乙○○、
    陳金標供述：此次「豐億6 號」漁船出海，有僱用外籍（大
    陸）漁工12名等語明確（見警卷第2 頁、第13頁、第18頁、
    第23頁、第35頁），此亦核與被告丁○○於警詢所述：「豐
    億6 號」漁船此次出海，除臺灣船員6 人外，另僱用外籍船
    員12人等語相符（見警卷第7 頁）。參以「豐億6 號」漁船
    進港後，經岸巡總隊人員登船檢查，於其船上冰箱內發現存
    放有簡體字樣包裝之飲料之情，亦有第六岸巡總隊職務報告
    書—補證資料及照片在卷可稽（見審訴卷第79頁、第87頁）
    ，而由此益堪認被告丁○○等人所述於外海有僱用大陸漁工
    12人之情，應非子虛。查此次「豐億6 號」漁船出海作業，
    既除被告丁○○、丙○○、甲○○、乙○○、呂啟丕與陳金
    標共6 名船員外，尚有12名大陸漁工參與作業，則證人陳志
    豪上開判斷「豐億6 號」漁船無法捕獲查扣之漁獲，亦無法
    自行處理該批漁獲等證詞所依憑之判斷基準，即與事實有所
    出入，自難據之而為被告丁○○不利之認定。至被告丁○○
    或丙○○等人雖未能提出僱用上述12名大陸籍漁工之契約或
    支付薪資證明，惟「豐億6 號」漁船既不於出海前即向有關
    單位申報僱用大陸漁工之事，顯然船主或船長有意規避政府
    機關對僱用合法之大陸漁工之監督，衡情自無與仲介集團訂
    定書面契約，或留存任何足使政府查緝該等非法漁工之證據
    之可能，是誠難據此即為被告丁○○等人此部分供述係屬不
    實之認定。
  (三)證人陳志豪於偵查中固又陳稱：「他們的漁具已經脆化，網
    板嚴重生鏽，漁網沒有使用過，絞網機無導索裝置，本案表
    層魚類很多，漁獲組成不合理」等語（見偵卷第32至33頁）
    ；而證人即第六岸巡總隊人員戊○○於原審亦結證稱：「漁
    船船上之實況為有些紙箱內的漁獲是處理過的，有些漁網破
    洞很大又堆置在一起，且漁網的網眼比較大，沒有辦法捕獲
    查獲的某些魚類。漁船左右網板嚴重銹蝕，看起來很脆弱；
    打包機上面沾滿灰塵，轉動導索用的輪軸生銹很嚴重，當時
    有去檢查導索的相關裝置，但是沒有發現導索本身，只有其
    旁邊附屬的轉動導索用的零件（輪軸）還在而已，不過該輪
    軸也已經嚴重的銹蝕了。在漁船的前面船艙發現有腐爛的繩
    子，感覺爛爛的沒有在使用，至於塑膠袋及紙箱並沒有看到
    ，當時翻遍船上的船艙、密艙等，只有一些腐爛的尼龍繩等
    語（見原審卷第62至69頁）。惟查：
  1.「豐億6 號」漁船建造完成日期係在73年5 月間，下水日期
    在73年5 月1 日，此為本院辦理97年度上訴字第1960號刑事
    案件職務上所知之事項，則「豐億6 號」漁船上開網板及相
    關機件，至本次出海作業時，是否曾經更換，如從未更換或
    已有一段較長時間未予更換，則於長期經海水泡蝕之情形下
    ，是否將產生前開如證人陳志豪、戊○○所見之銹蝕狀態，
    而此部分並未經證人陳志豪、戊○○予以查證，則渠等於未
    經查證且無其他客觀事證佐證之情形下，判斷「豐億6 號」
    漁船上前開機件，係因長期或未時常使用所致，即屬遽然。
  2.此次「豐億6 號」漁船出海時，攜帶有網目尺寸8 6 、2
    2 、4 4 等3 件尺寸之拖網3 領，另有尺寸為4662
    14之紙箱200 只，尺寸為100 62、9763、100 60之麻
    布袋300 個，尺寸為2235之真空袋1 萬8,000 個，尺寸為
    2010之保溫袋1 萬8,000 個；又船上之揚網機、揚繩機及
    包裝機均可正常使用之情，有「豐億6 號」漁船之出港檢查
    表在卷可稽（見警卷第58頁）。本件扣案漁獲中之小章魚，
    經測量體長約為3 至6 公分，而「豐億6 號」漁船漁網網眼
    約10公分，則經檢察事務官勘驗「豐億6 號」登船檢查錄影
    光碟無訛，並製有勘驗筆錄及照片在卷（見審訴卷第71至78
    頁）。相互參照前開漁船出港檢查表及勘驗筆錄、照片等證
    據，可見前開勘驗筆錄所稱網眼約10公分之漁網，應即係漁
    船出港檢查表上所記載之網目尺寸為8 6 之拖網。而本件
    「豐億6 號」漁船出海時所攜帶之拖網既除前開網眼約10公
    分之拖網外，尚有網目尺寸2 2 、4 4 之拖網，有如前
    述，則「豐億6 號」漁船捕獲體長約為3 至6 公分之小章魚
    ，即無任何不合理之處可言。
  3.「豐億6 號」漁船上確配置有導索，有翻拍自前開光碟之照
    片3 張在卷可按（見審訴卷第90至91頁），則證人陳志豪、
    戊○○所稱絞網機無導索、未發現導索本身，只有其旁邊附
    屬的轉動導索用的零件（輪軸）還在而已等語，即與事實不
    符，自難據之而為被告丁○○不利之認定。
  4.按所謂鑑定，係由選任之鑑定人或囑託之鑑定機構，憑藉其
    特別知識經驗，就特定物（書）證加以鑑（檢）驗，或就無
    關親身經歷之待鑑事項，僅依憑其特別知識經驗（包括技術
    、訓練、教育、能力等專業資格）而陳述或報告其專業意見
    ；而人證則係由證人憑據其感官知覺之親身經歷，陳述其所
    見所聞之過往事實。本件證人陳志豪係第六岸巡總隊之情報
    官，有臺灣高雄地方法院檢察署電話紀錄單在卷可參（見偵
    卷第29頁）；而證人戊○○則係第六岸巡總隊人員，其擔任
    船隻卸貨監督勤務約3 年多，勤務內容為監督進港之所有船
    隻，其檢查漁船之經驗尚可等情，亦經證人戊○○於原審證
    陳明確（見原審卷第62至63頁），則顯見不論係證人陳志豪
    ，抑係證人戊○○，均不具專業之漁業或漁船鑑定之資格，
    是其前開就「豐億6 號」漁船捕撈之漁獲組成是否合理？以
    「豐億6 號」斯時之人力，是否得以捕獲查扣數量之漁獲？
    或船上網板是否因嚴重銹蝕而無法使用？等節，所為之陳述
    ，應均僅係其等主觀判斷所得，而非依憑其特別知識經驗（
    包括技術、訓練、教育、能力等專業資格）所為，更非其等
    憑據感官知覺之親身經歷，從而，自難憑據其2 人所言，即
    遽為被告丁○○不利之認定。
  (四)「豐億6 號」漁船於96年10月24日上午7 時9 分固曾駛至海
    南島，有該船航跡圖存卷足參（見原審卷第26頁），惟該船
    於96年11月24日凌晨零時15分即已駛離海南島，而至靠近東
    經113 度6 分附近之海域，亦有上開航跡圖可稽。再參以「
    豐億6 號」漁船此次出海有僱用12名大陸漁工一情，有如前
    述，堪認證人即被告丙○○陳稱：因為「豐億6 號」漁船輪
    機壞掉，所以到海南島外海下錨，修理約3 至4 天，後來因
    為輪機長說船上的油約可用6 、7 天，所以伊決定不要再作
    業了，就讓僱用的大陸漁工由海南島上岸回去，而因為該些
    漁工並不是從海南島出港的，所以辦證件比較慢，才會花了
    3 、4 天的時間等語，應非毫無可採之處。況縱認「豐億6
    號」漁船至海南島並非為上開所述之作為，然既無積極證據
    證明被告丁○○等人係至海南島購買或聯絡購買查扣之漁獲
    ，自難僅以被告丁○○等人曾至海南島乙節，即為渠等不利
    之認定。
  (五)又卷附行政院農業委員會漁業署（下稱漁業署）出具之緝獲
    漁船走私漁產品協助諮詢電話傳真（見警卷第53至54頁）固
    載述：「漁獲照片顯示黑鯧（體長27公分）、皮刀（體長20
    公分）、軟絲（外套長36公分）、剝皮魚（應非剝皮魚，體
    長30公分）、馬頭魚（體長36公分）均個別用塑膠袋套裝，
    再用紙箱包裝，海鰻去頭尾內臟、白帶魚去頭尾等處理，與
    一般拖網作業漁獲處理不符。其中黑鯧、皮刀魚、四破魚（
    體長20公分）、白口（體長17公分）、剝皮魚（應非剝皮魚
    ）為表中層洄游性魚類，石斑、馬頭魚為岩礁性魚類，非底
    拖網主要漁獲魚種。花枝、四破魚、白口漁獲比例組成偏高
    ，不合理」等語。惟漁業署此份電話傳真結果，係由何人鑑
    定（表示意見）？該為鑑定之人，是否具有確實之專業經驗
    ？又其認定「豐億6 號」漁船此次漁獲處理方式與一般拖網
    作業漁獲處理不符之理由及依據為何？均未見說明，則該份
    電話傳真所為鑑定結果（意見表示）是否正確即屬有疑，自
    難逕據之而為被告丁○○不利之認定。
  (六)再按，「懲治走私條例第2 條第1 項所謂之私運管制物品進
    口，係指自國外私運管制物品進入我國國境而言（同條例第
    12條之準走私罪，則須自大陸地區私運物品進入臺灣地區）
    ，而我國國境（領海），業經總統於68年10月8 日以臺統(一)
    義字第5046號令公布為自基線起至其外側12海浬之海域。另
    按1 海浬為1.8532公里（參國語日報辭典有關海浬之解釋）
    ，換言之，必自我國海岸基線起至其外側22.2384 公里（1.
    8532×12=22.2384）以外之海域私運管制物品進入22.2384
    公里以內之海域，始能成立懲治走私條例第2 條第1 項之走
    私罪。」最高法院86年度臺上字第295 號判決意旨可資參照
    。本件公訴意旨雖主張被告丁○○與被告丙○○等人於「不
    詳時間，在東經113 度10至15分、北緯20度15分附近之中華
    民國境外海域」私運前開漁獲進入臺灣地區等語。惟「東經
    113 度10至15分、北緯20度15分附近」此一海域，據被告丙○○所述，係渠等「捕魚」之處，並非陳述係渠等「起運管
    制物品」之處，是檢察官逕自以之為被告丁○○及丙○○等
    人起運屬管制物品之查扣漁獲之處，尚屬遽然。此外，檢察
    官復未舉證證明前開漁獲係被告丁○○及丙○○等人自我國
    國境外之何處海域起運，揆諸前開最高法院判決意旨所示，
    要難遽然科以被告丁○○懲治走私條例第2 條第1 項之私運
    管制物品進口罪。
  (七)綜上，被告丁○○與丙○○等人雖有以「億豐6 號」漁船載
    運前述漁獲進入臺灣地區之行為，然依檢察官所舉證據，既
    無從證明該等漁獲非被告丁○○等人所自行捕獲，且係自我
    國領海外載運；另依據證人陳志豪、戊○○前揭所述，又難
    遽為不利於被告丁○○之認定，則檢察官所舉證據，實尚未
    達通常一般之人均不致有所懷疑，而得確信被告丁○○確有
    上開被訴走私犯行之程度。此外，本院復查無其他積極證據
    ，足以證明被告丁○○有何被訴之走私犯行，其犯罪自屬不
    能證明，依諸前揭刑事訴訟法第301 第1 項之規定，自應為
    被告丁○○無罪之諭知。
六、原審未詳為推求，遽為被告丁○○有罪之判決，尚有未合。
    被告丁○○上訴意旨，執此指摘原判決此部分不當，為有理
    由，自應由本院將原判決此部分撤銷，另為被告丁○○無罪
    之判決。
七、被告丁○○經合法傳喚，無正當理由不到庭，爰不待其陳述
    ，逕行判決。
八、被告丙○○、甲○○、乙○○部分，均經本院為無罪判決確
    定，茲不再論列。
據上論結，應依刑事訴訟法第371 條、第369 條第1 項前段、第
364 條、第301 第1 項，判決如主文。
本案經檢察官呂建昌到庭執行職務。
中    華    民    國    98    年    11    月    30    日
                  刑事第一庭    審判長法  官 翁慶珍
                                      法  官 施柏宏
                                      法  官 徐美麗
以上正本證明與原本無異。
檢察官如不服本判決應於收受本判決後10日內向本院提出上訴書
狀，其未敘述上訴理由者，並得於提起上訴後10日內向本院補提
理由書狀（均須按他造當事人之人數附繕本）「切勿逕送上級法
院」。
中    華    民    國    98    年    11    月    30    日
                                      書記官 賴梅琴


司法院資訊處製作；財團法人民間司法改革基金會備份。
